臺灣臺南地方法院民事判決
111年度簡上字第106號
上  訴  人  黃芳梅  

訴訟代理人  蔡文斌律師
            林冠廷律師
            李明峯律師
被上訴人    黃芳椿  
訴訟代理人  吳美鴦  
上列當事人間請求遷讓房屋事件，上訴人對於民國111年3月16日
本院臺南簡易庭110年度南簡字第1330號第一審判決提起上訴，
本院於民國111年8月17日言詞辯論終結，判決如下：
    主  文
上訴駁回。
第二審訴訟費用由上訴人負擔。 
    事實及理由
一、上訴人主張：兩造為姐妹關係。門牌號碼臺南市○區○○路0段
    000巷0號房屋（下稱系爭房屋）原為訴外人即兩造之父黃山
    林所有，黃山林於民國108年7月11日將系爭房屋贈與上訴人
    ，並於同年月25日移轉所有權登記予上訴人。因系爭房屋當
    時為被上訴人所居住使用，被上訴人乃於108年7月15日簽立
    切結書，表明將暫住至同年10月31日，該段期間每月房租為
    新臺幣（下同）5500元；復於108年8月6日再立切結書，表
    明待上訴人於109年8月初討回時，被上訴人應即遷讓系爭房
    屋，依上開切結書及上訴人曾於108年7月28日傳訊息給被上
    訴人表示「過了8/3/109可能只可以一個月一個月算，每個
    月3000」，可知兩造約定租賃期限至109年8月初，亦另外約
    定租賃期滿後，以每個月作為租賃期間計算。近日上訴人擬
    自美國搬回台灣，有將系爭房屋收回自住之需求，乃於110
    年5月3日寄發存證信函通知被上訴人於同年6月30日終止租
    賃關係，是兩造間之定期租賃契約已屆滿，被上訴人已屬無
    權占有。退步言，倘認兩造間為不定期租賃，上訴人亦得以
    自用為理由，收回系爭房屋。為此依民法第455條、第767條
    第1項前段、土地法第100條第1款規定，請求被上訴人返還
    系爭房屋。原審判決上訴人敗訴，尚有未洽。上訴聲明：原
    判決廢棄。被上訴人應將系爭房屋騰空遷讓返還於上訴人。
二、被上訴人則以：系爭房屋為黃山林之二婚妻子黃翁桂霞於47
    年間所購入，黃翁桂霞於35年前病逝，臨終前曾親口告訴被
    上訴人，將系爭房屋及臺南市○區○○路0段000巷0號房屋（下
    稱2號房屋）留給兩造，後來上訴人選擇2號房屋並辦理過戶
    ，被上訴人因生活艱困無力辦理系爭房屋之過戶，一直居住
    在系爭房屋，上訴人則長居美國，另將2號房屋出租予他人
    。嗣上訴人於108年7月9日自美國返台，向被上訴人提議購
    買系爭房屋，被上訴人決定不賣，上訴人轉而欺騙黃山林說
    被上訴人要將系爭房屋賣給別人，並以為被上訴人保管系爭
    房屋之名義，於翌（10）日上午，帶黃山林去律師事務所，
    將系爭房屋過戶到上訴人名下。被上訴人得知後，立刻下跪
    懇求上訴人返還系爭房屋，上訴人表示願付100萬元左右向
    被上訴人購買系爭房屋，被上訴人心灰意冷之下，請求上訴
    人要依每坪市價補償被上訴人，上訴人並未表示反對，應視
    為默認。上訴人提出之108年7月15日、8月6日切結書，雖係
    被上訴人親簽，但被上訴人當時因過度哭泣而兩眼昏花、神
    智不清，無法辨識所寫字據內容，切結書文字均係依照上訴
    人口述所寫。108年7月15日切結書雖載明上訴人支付被上訴
    人210萬元，實則扣除過戶稅金與代書費等雜支57萬6800元
    ，及上訴人扣押之30萬元後，上訴人實際僅支付被上訴人12
    2萬3200元，等於上訴人1坪僅買約11萬元。系爭房屋附近行
    情每坪至少40萬元，希望上訴人以每坪35萬元之價格，扣除
    前已給付被上訴人之金額，再為補償被上訴人，上訴人未為
    補償前，不應強制被上訴人搬離等語置辯。答辯聲明：駁回
    上訴。
三、兩造不爭執事項：
　㈠上訴人為被上訴人之胞姐。
　㈡系爭房屋現由被上訴人居住使用。
　㈢上訴人曾依照被上訴人108年7月15日、108年8月6日切結書內
    容，支付122萬3200元予被上訴人（210萬元－過戶稅金與代
    書費等雜支57萬6800元－上訴人扣押之30萬元＝122萬3200元
    ）。
　㈣被上訴人在108年8月初起給付上訴人押金2800元，並按月給
    付2800元房租，一直到109年7月為止。自109年8月起至109
    年12月每月房租金額為3000元。後來自110年1月起則未再給
    付租金。上訴人未曾催告被上訴人給付積欠之租金。
　㈤上訴人曾於110年5月3日寄發存證信函予被上訴人，表示因上
    訴人要將系爭房屋收回自住，於110年6月30日終止雙方租賃
    關係，請被上訴人屆期搬離等語。該存證信函於110年5月4
    日送達被上訴人。
四、本件兩造爭執要點在於：㈠兩造間就系爭房屋是否為「定期
    」租賃？㈡如屬「不定期」租賃，上訴人得否以收回自住為
    由，依土地法第1款規定終止租賃契約？
　㈠按租賃定有期限者，其租賃關係，於期限屆滿時消滅；承租
    人於租賃關係終止後，應返還租賃物，民法第450條第1項、
    第455條前段分別定有明文。次按期限屆滿後，承租人仍為
    租賃物之使用收益，而出租人不即表示反對之意思者，視為
    以不定期限繼續契約（民法第451條參照）。所謂出租人不
    即表示反對之意思，係指依一般觀念，出租人於租期屆滿後
    ，相當時期內，能表示反對意思而不表示者而言。經查：
　　⒈上訴人主張系爭房屋原為黃山林所有，黃山林於108年7月1
      1日將系爭房屋贈與上訴人，並於同年月25日辦理移轉所
      有權登記完畢，因系爭房屋當時為被上訴人所居住使用，
      被上訴人乃於108年7月15日簽立切結書，表明將暫住系爭
      房屋至108年10月31日，該段期間每月房租為5500元；復
      於108年8月6日再立切結書，表明待原告於109年8月初討
      回系爭房屋時，應即搬空無誤，被上訴人迄今仍未搬離系
      爭房屋等情，業據提出系爭房屋建物登記第一類謄本及切
      結書等件為證（調字卷17至23頁），堪信上訴人此部分之
      主張為真實。準此，兩造於上訴人取得系爭房屋之後，最
      初應為定期租賃關係，即108年7月15日切結書約定之租期
      至108年10月31日（調字卷19頁），復以108年8月6日結書
      延長至109年8月初（調字卷21頁），嗣上開期限屆至後，
      因被上訴人仍繼續占有使用系爭房屋，且上訴人未即為反
      對之意思表示，兩造因此轉變為「不定期」租賃關係，堪
      以認定。雖上訴人提出伊於108年7月28日傳給被上訴人「
      ...過了8/3/109可能只可以一個月一個月算，每個月3000
      。...」及被上訴人於同年月30日回覆「我還是謝謝你，
      感覺您有一點點小小的心意我就很滿足了」等訊息，主張
      兩造約定於109年8月2日之後係以「月」作為租期計算，
      屬定期租賃云云，為上訴人所否認，而查租賃契約以「日
      」或「月」為租期，乃短期租賃之特殊型態，由上訴人所
      提證據並無法證明兩造有合意上開所謂租期以「月」為單
      位且「逐月到期」之租賃，已難憑採。況本件租賃於109
      年8月2日到期後，仍有被上訴人繼續占有使用系爭房屋，
      且上訴人未即為反對之意思表示之情形，則兩造租約顯亦
      已發生契約默示更新之效果，即視為以不定期限繼續契約
      。上訴人猶主張兩造間屬定期租賃云云，並不足採。
　　⒉至被上訴人辯稱：伊係在悲慟過度，兩眼昏花、意識不清
      之情形下簽立切結書等語，固提出臺南市政府家庭暴力暨
      性侵害防治中心函文、臺南市東區公所110年因應疫情擴
      大急難紓困核定通知書、地籍資料查詢系統表、實價登錄
      查詢表、地籍圖資網路便民服務系統列印資料、重大傷病
      卡等件為證（簡字卷39-51、127-137頁）。惟核被上訴人
      所提上開證據資料，均不足以證明被上訴人簽立切結書時
      其意思表示有瑕疵之情，其該部分所辯不足採。
　㈡次按不定期之房屋租賃，出租人有收回自住之必要者，依土
    地法第100條第1款規定，得終止租賃契約，收回自住。前述
    規定所謂收回自住，係指出租人對於其出租未定期限之房屋
    ，有收回自住之正當理由及必要情形，並能為相當之證明者
    而言。兩造間既為不定期租賃關係，已如前述，上訴人主張
    收回房屋自住，自應由上訴人就其有收回自住之「正當理由
    」及「收為自住之必要」之事實，負舉證責任。經查，上訴
    人自承伊在美國定居40年，從事珠寶生意，都會定期回台居
    住一段時間，之前回台均住於新北板橋夫家公寓，前些時日
    已經賣掉，又因父親已100歲高齡，伊退休後希望可以回台
    南居住；系爭房屋隔壁之2號房屋亦為上訴人所有目前出租
    他人作餐廳使用，租金供父親生活使用等語（簡上卷178、1
    79、238、260頁）；惟據上訴人所提房屋改建裝潢規劃及聯
    絡廠商訊息（南簡卷170頁、簡上卷23-29頁），僅能證明其
    有意整修系爭房屋，並不足以作為收回自住之正當理由。參
    以上訴人另尚有與系爭房屋毗鄰之同巷2號之房屋目前出租
    他人營業，而上訴人父親另居住於健康路住處，則上訴人以
    為照顧年邁父親為由返台灣居住，其選擇居住系爭房屋，與
    其所有之同巷2號房屋，就收回自住之正當性及必要性條件
    ，相較下並無明顯差異之處。再者，上訴人表示其此次延後
    返美是為避免父親再受被上訴人騷擾，其還要回美國處理珠
    寶事業結束後再回台灣等情，則上訴人是否確有返台定居而
    有收回系爭房屋自住之需要，均尚乏具體之證明，自難遽為
    有利於上訴人之認定。
五、綜上所述，兩造間就系爭房屋屬不定期租賃契約，又依上訴
    人舉證並無法證明其有收回系爭房屋自住之正當原因及必要
    情形，依前揭規定，其主張終止兩造間不定期租賃關係，依
    民法第455條、第767條第1項前段、土地法第100條第1款之
    規定，請求被上訴人返還系爭房屋，自非可採。原審為上訴
    人敗訴之判決，並無不合。上訴意旨指摘原判決不當，求予
    廢棄改判，為無理由，應予駁回。本件事證已臻明確，兩造
    其餘攻擊防禦方法及所提證據，核與判決結果不生影響，爰
    不逐一論述，併此敘明。
六、據上論結，本件上訴為無理由，依民事訴訟法第436條之1第
    3項、第449條第1項、第78條，判決如主文。
中　　華　　民　　國　　111 　年　　9 　　月　　23　　日
 　　　　　　　　　  民事第一庭 審判長法  官  劉秀君
 　　　　　　　　　                   法  官  陳尹捷
 　　　　　　　　　                   法  官  蔡雅惠
以上正本係照原本作成。
本判決不得上訴。
中　　華　　民　　國　　111 　年　　9 　　月　　23　　日
                                      書記官  黃稜鈞